【裁判字號】    98,上易,154
【裁判日期】    981124
【裁判案由】    侵權行為損害賠償
【裁判全文】
臺灣高等法院臺南分院民事判決         98年度上易字第154號
上訴人即附
帶被上訴人  甲○○
訴訟代理人  徐建光   律師
被上訴人即
附帶上訴人  丙○○
            乙○○
被上訴  人  丁○○○
共      同
訴訟代理人  曾柏暠   律師
上列當事人間請求損害賠償事件，上訴人對於中華民國九十八年
七月二十八日臺灣臺南地方法院第一審判決（九十七年度訴字第
四五八號），提起上訴，被上訴人丙○○、乙○○並為附帶上訴
，本院於九十八年十一月十日言詞辯論終結，判決如下：
    主  文
上訴駁回。
原判決關於駁回附帶上訴人乙○○後開第三項之訴，及訴訟費用
之裁判（確定部分除外）均廢棄。
附帶被上訴人應再給付附帶上訴人乙○○新台幣肆萬捌仟元及自
民國九十七年四月一日起至清償日止，按週年利率百分之五計算
之利息。
附帶上訴人丙○○之附帶上訴及乙○○其餘附帶上訴均駁回。
第一審訴訟費用關於命附帶上訴人乙○○負擔部分（確定部分除
外）及第二審訴訟費用關於上訴部分，由上訴人負擔。第二審訴
訟費用關於附帶上訴部分，由附帶被上訴人負擔百分之六，附帶
上訴人丙○○負擔百分之二九，餘由附帶上訴人乙○○負擔。
    事實及理由
一、被上訴人即附帶上訴人丙○○、乙○○、被上訴人丁○○○
    主張：上訴人於民國九十五年三月十六日上午十時，與胞弟
    即訴外人鄭清傳前往胞兄即被上訴人丙○○位於臺南市○○
    路二二二巷十八號住處祭拜母親。上訴人因家族土地糾紛，
    與丙○○發生爭執，竟開車撞傷被上訴人，致被上訴人乙○
    ○受有右腳雙踝性骨折傷害，丁○○○受有後背部挫傷、臀
    部挫傷及疑頸部挫傷，丙○○受有左手、右手肘擦傷、右臀
    部挫傷、頸部扭傷等傷害，業經本院以九十六年度上易字第
    六七三號判處罪刑確定。因本於侵權行為損害賠償之法律關
    係，請求上訴人賠償丙○○所受損害新台幣（下同）三十萬
    五千四百二十元（計醫療費用5,420＋精神慰撫金300,000＝
    30,5420）；乙○○所受損害一百四十萬三千七百二十八元
    （計醫療費用81,728＋看護費722,000＋精神慰撫金600,000
    ＝1,403,728）；丁○○○所受損害二十萬二千八百零四元
    （計醫療費用2,804＋精神慰撫金200,000＝202,804）及各
    加付法定遲延利息。原審判命上訴人給付丙○○八萬零二百
    九十元（計醫療費用290＋精神慰撫金80,000＝80,290）本
    息，乙○○十二萬九千八百十四元[（醫療費用80,356＋看
    護費用16,000＋非財產上之損害120,000）×0.6＝129,814
    ，元以下四捨五入]本息，丁○○○五萬二千八百零四元（
    計醫療費用2,804＋精神慰撫金50,000＝52,804）本息部分
    ，並無不合，上訴人提起上訴，為無理由。惟原判決駁回丙
    ○○請求其餘非財產上之損害二十二萬元及乙○○請求其餘
    非財產上之損害五十二萬八千元本息部分，尚有未洽，併為
    附帶上訴。爰(一)答辯聲明：1.上訴駁回。2.第二審訴訟費
    用由上訴人負擔。(二)附帶上訴聲明：1.原判決關於駁回附
    帶上訴人丙○○、乙○○後開第二、三項請求部分及該部分
    假執行之聲請暨訴訟費用之裁判均廢棄。2.附帶被上訴人應
    再給付附帶上訴人丙○○二十二萬元及自九十七年四月一日
    至清償日止，按年息百分五計算之利息。3.附帶被上訴人應
    再給付附帶上訴人乙○○五十二萬八千元及自九十七年四月
    一日至清償日止，按年息百分五計算之利息。4.附帶上訴訴
    訟費用由附帶被上訴人負擔。5.請准供擔保，宣告得為假執
    行（原審判決後，上訴人就其敗訴部分提起上訴。被上訴人
    丁○○○就其敗訴部分，未聲明不服，被上訴人丙○○、乙
    ○○就敗訴部分其中駁回其餘非財產上之損害，於本審言詞
    辯論終結前為附帶上訴，本院審理範圍為此二部分，至原判
    決第二十一頁第十七行認乙○○所受醫療費用之損害80,360
    元，與理由內認定80,356元不符，顯為80,356元之誤載，此
    部分含主文應由原法院另行裁定更正）。
二、上訴人（即被上訴人丙○○、乙○○附帶上訴之附帶被上訴
    人）則以：本案曾經臺灣臺南地方法院九十六年度易字第六
    四○號刑事判決無罪，本院卻改判有罪，所為事實之認定，
    不僅有誤，根本不符常理；依案發現場前後均有障礙物，距
    離狹小，車速不可能過快，依物理邏輯，人站於引擎蓋時，
    車輛縱使往前衝，根本不可能會從引擎蓋「滾上車項」，再
    從車頂滾至車尾而由車尾跌下；證人許賜明在該案上訴審所
    為之證述，與其另刑事案件在臺灣臺南地方法院九十五年度
    易字第一五七九號審理時所為之證述，前後顯然不符。互核
    有關被上訴人及證人許賜明先後所述當天案發過程，不僅先
    後不一，彼此間所述出入甚巨，顯係被上訴人因面臨伊對乙
    ○○、鄭博元提出毀損、妨害自由及恐嚇等告訴後，為免除
    上開刑事責任而臨訟編織不實之詞。另由被上訴人所提診斷
    證明書記載之傷勢，與其等所述遭伊撞擊身體部位及過程，
    亦不相符。伊所為之行為，屬正當防衛及緊急避難行為，依
    民法第一百五十條第一項前段規定，不應負損害賠償責任；
    不論加害人之行為係故意或過失，僅須被害人或其代理人或
    使用人就損害之發生或擴大，有應負責之事由，基於衡平原
    則及誠實信用原則，即有過失相抵原則之適用。故縱使伊應
    負損害賠償責任，惟造成本件傷害係因丙○○「指示」其子
    乙○○邀請伊下車說明，乙○○屬丙○○之使用人，而被上
    訴人竟以一連串暴力手段，阻止伊駕車離去，怠於適當注意
    及避免損害發生所致，應認被上訴人與有過失，伊得主張過
    失相抵，且僅應負較輕之責任或免除之。又丙○○僅受有左
    手、右手肘擦傷、右臂部挫傷、頸部扭傷等輕微傷害，且其
    案發後僅於翌日即九十五年三月十七日門診一次，醫療費用
    僅二百九十元（含一百六十元證書費），並無後續醫療就診
    情況，足證其傷勢輕微，原判決命伊應賠償其非財產上之損
    害八萬元，顯然過當，且就本案發生過程情節及兩造身分、
    地位、經濟狀況及所受傷害程度等情狀，原判決認乙○○受
    有非財產上損害十二萬元，丁○○○受有非財產上損害五萬
    元，均嫌過高；另由伊與乙○○之刑責兩相比較，自屬乙○
    ○過失情節較重，原判決卻認其僅負擔百分之四十責任，實
    非公允。原審判命上訴人賠償被上訴人損害，尚屬無據等語
    置辯。爰(一)上訴聲明：1.原判決廢棄。2.被上訴人在第一
    審之訴駁回。3.第一、二審訴訟費用由被上訴人負擔。(二)
    附帶上訴答辯聲明：1.附帶上訴駁回。2.附帶上訴訴訟費用
    由附帶上訴人負擔。
三、兩造不爭執之事項（見原審卷(二)第五六頁）：
(一)上訴人於九十五年三月十六日開車撞傷被上訴人，致被上訴
    人乙○○受有右腳雙踝性骨折傷害，被上訴人丁○○○受有
    後背部挫傷、臀部挫傷及疑頸部挫傷，被上訴人丙○○受有
    左手、右手肘擦傷、右臀部挫傷、頸部扭傷等傷害。
(二)本案傷害罪業經本院以九十六年度上易字第六七三號判處上
    訴人有期徒刑六月，減為有期徒刑三月確定。又本案妨害自
    由罪業經臺灣臺南地方法院以九十五年度易字第一五七九號
    判處被上訴人乙○○、鄭博元有期徒刑八月，減為有期徒刑
    四月；嗣被上訴人乙○○及訴外人鄭博元提起上訴，經本院
    以九十七年度上易字第六一八號判決駁回上訴確定。
(三)被上訴人乙○○因本件傷害支出醫療費用為八萬零三百五十
    六元、被上訴人丁○○○為二千八百零四元、被上訴人丙○
    ○為二百九十元。
四、本院之判斷：本件爭點經原審確認為：(一)上訴人請求被上
    訴人負損害賠償是否有理由？如有，金額為何？(二)上訴人
    抗辯正當防衛及緊急避難，是否有理由？(三)上訴人抗辯過
    失相抵，是否有理由？（見原審卷(二)第五六頁）
(一)上訴人確有開車撞傷被上訴人之侵權行為：
  1.被上訴人主張上訴人於九十五年三月十六日十時許，與訴外
    人鄭清傳前往被上訴人丙○○位於臺南市○○路二二二巷十
    八號住處祭拜母親時，上訴人因家族間土地糾紛，與丙○○
    發生爭執。丙○○要求上訴人對土地糾紛交待清楚，然上訴
    人不理會，隨即與鄭清傳起身離開，二人並進入上訴人停在
    外面Ｊ三－二九○六號小客車，旋經丙○○指示其子即被上
    訴人乙○○邀請上訴人下車說明，乙○○乃從小客車右前側
    上前敲小客車右前門玻璃，但上訴人依然不回應，並啟動小
    客車執意離去，且突將小客車急速往後倒車並轉彎。斯時，
    乙○○立於小客車右側，見上訴人迅速將小客車轉至其身邊
    ，乙○○無處可閃，乃從小客車右側躍上小客車右前方引擎
    蓋，上訴人明知乙○○已躍上其小客車引擎蓋，於乙○○未
    站穩前，旋即將小客車加速往前衝，致乙○○從引擎蓋滾上
    車頂，再從車頂滾至車尾，最後從車尾跌下，因而受有右腳
    雙踝性骨折傷害。當乙○○之妻即被上訴人丁○○○見乙○
    ○走出屋外時，亦跟在乙○○後面外出，站在住處門前（籃
    球架右方）觀看，不久見乙○○從小客車摔下，上訴人急於
    離去，將小客車往前開並朝丁○○○站立處衝過來，使丁○
    ○○跌坐在地，因而受有後背部挫傷、臀部挫傷及疑頸部挫
    傷。上訴人又將小客車倒車，此時適丙○○亦站在家門口水
    溝蓋邊觀看，上訴人竟不顧丙○○尚站在前方，駕車往丙○
    ○撞上，使丙○○直接後仰倒地，因而受有左手、右手肘擦
    傷、右臀部挫傷、頸部扭傷等傷害，業據提出新樓醫院診斷
    證明書三紙在卷可憑（見原審卷(一)第四四、四九、五○頁）
    。且「上訴人於九十五年三月十六日開車撞傷被上訴人，致
    乙○○受有右腳雙踝性骨折傷害，丁○○○受有後背部挫傷
    、臀部挫傷及疑頸部挫傷，丙○○受有左手、右手肘擦傷、
    右臀部挫傷、頸部扭傷等傷害。」等情，復經兩造於原審同
    意列為不爭執之事項（見原審卷(二)第五六頁）。
  2.證人即本案發生時在場之許賜明於另刑事案件本院審理時證
    述：「案發時我騎機車到現場，剛好看到一個年輕人從車後
    滾下，然後就跳ㄟ跳ㄟ跳（台語）到旁邊，然後車子再直直
    的開往前撞到一個女人，再倒車撞到一個老人；被車子撞到
    的婦人被撞倒後有坐在地上，我之前說是蹲在那裡，我所說
    的蹲，意思指是屁股有著地，就是撞倒後，就坐在那裡，婦
    人沒有馬上站起來；我在婦人的後面，我看到車頭撞到婦人
    ，車子撞婦人的地方，車子開得出去，那裡很寬；如車子沒
    有撞婦人，是可以從旁邊開出去；在車子撞到婦人後，有個
    年輕人就跑到花園旁拿二個石頭（後改稱為磚塊；當時看到
    的是蓋房子磚塊，紅紅的）站在那裡，等車子再撞到老人後
    ，他就直接從擋風玻璃那邊砸下去，砸下去後，車子倒退，
    他又從旁邊丟一個進去，然後伸手進去拉，然後車子就倒退
    走了；當時丟二個，一個丟在擋風玻璃，一個是跑到旁邊往
    駕駛座丟進去，當時駕駛座旁沒有玻璃；年輕人所丟的磚塊
    ，我看到沒有照片內那樣的石頭，而且沒有照片那麼大，照
    片那個哪裡拿得動；當時我機車的位置在籃球架那裡，本案
    發生後，鄭博元與我認識，大約一星期，我打電話詢問他，
    為何家裡的人鬧成這樣，他說是家務事，我詢問他為何鬧成
    這樣，就表示我有看到，後來他就找我；我看到時剛好是從
    年輕人自車上滾下來開始看；車子撞到丁○○○後又撞到老
    人，該老人我都叫他鄭桑（台語），鄭桑當時是在屋旁花盆
    那裡，之後就從金爐旁邊開走了；就是車子撞到婦人後倒退
    變成東西向，然後由東邊向西邊再撞下去，然後再倒退由金
    爐那邊跑掉；整個過程的順序是先有人從車子後面滾下來，
    滾下後，就跳ㄟ跳ㄟ到花園旁邊；再撞到丁○○○，接著再
    撞到丙○○；小客車撞到婦人那邊可以出去，當時那邊沒有
    車子」等語（見本院九十七年度上易字第六一八號刑卷第一
    七六至第一八三頁）。
  3.被上訴人乙○○於另刑事案件本院審理時證述：「我當時所
    以跑到被告（即甲○○）車子上，是因被告車子原本停在那
    邊，之後我為了要去叫他等一下，還有些事未談完，結果被
    告車子就先開，我以為被告要離開，接著他加速往後倒退又
    前進轉彎，被告加速急速倒退轉彎，他那個角度過來，剛好
    車頭會撞到我，我來不及反應，所以就跳上他的車子；我不
    是沒閃躲，而是因被告急速轉彎來不及閃，才跳上他的車子
    ；因車子後退速度很快，又有轉彎動作，我來不及反應，我
    不知被告為什麼要轉彎，我爬上去車子後，想要站起，他又
    加速往前衝，我從被告車頭右手邊上去，本來要站起來，站
    到一半時，被告車子就往前衝，我就從車子天線地方滾下，
    被告車子天線在後面右手邊，我從車子摔下時，腳有受傷是
    骨折，我從車子副駕駛座前面引擎蓋上去，然後往擋風玻璃
    滾上車頂；接著再往車尾右側天線下來」等語（見本院九十
    七年度上易字第六一八號刑卷第一八三至第一八八頁）。
  4.被上訴人丁○○○於另刑事案件本院審理時到庭證述：「我
    看到被告車子要撞我時，距離蠻遠的；當時我站在我家門口
    ，當時旁邊沒有車子；被告車子撞我那剎那，我沒注意到，
    因被告車子是突然開過來的，我也嚇一跳，我左右二邊被告
    均有通路，撞到我後，我人噴出向後倒地，我的臀部、頸部
    、背部均挫傷，被告看到我倒地後就倒退，再往站我家門口
    前我公公（丙○○）那邊開過去」等語（見本院九十七年度
    上易字第六一八號刑卷第一八九至第一九二頁）。
  5.被上訴人敬忠於另刑事案件本院審理時證稱：「我叫我兒子
    乙○○去請被告不要走，我請被告回來是要討論土地如何處
    理；我看到被告撞丁○○○時，才出來站在水溝旁，我有看
    到被告撞丁○○○；我兒子乙○○跳到車上，是因乙○○站
    在副駕駛座旁邊，要跟甲○○說話，但甲○○不理，又因被
    告把車子往前開，乙○○以為甲○○開車前進要走，乙○○
    人還站在那邊，車子即突然倒退，乙○○看很危險退不及，
    才跳到被告車子引擎蓋上；被告是撞到丁○○○後，倒退才
    又撞到我；車子撞到丁○○○，我另位兒子鄭博元，就先拍
    被告車門，叫他不要再撞，然被告不理，鄭博元就先拿磚塊
    ，但沒丟出去，後來被告撞到我，鄭博元才丟的，第一次丟
    在車前面，磚塊沒有進去，第二塊才從駕駛座那邊丟進去」
    等語（見本院九十七年度上易字第六一八號刑卷第一九五至
    第一九七頁）。
  6.證人鄭博元於另刑事案件本院審理時亦證稱：「丁○○○被
    撞時我有看到，當時是站在那顆盆栽大樹旁邊，被撞到後，
    被告車子在倒退，我有去拍甲○○的車子，我叫他不要再撞
    ，然後被告車子後退，後退完後我就跑去拿磚塊；我因被告
    撞到我嫂嫂丁○○○，當時我哥哥乙○○已從車上滾下，我
    拍被告車子，叫被告不要再撞人，所以我才跑去拿磚塊，但
    當被告車子再來撞到我爸爸時，我才拿磚塊丟被告車子；我
    丟的磚塊只有一顆有進到被告車內，一顆沒有；其中一顆是
    從前面擋風玻璃丟下去，另外一顆從旁邊的車窗丟下去，只
    有一顆有進到車內；依監視器錄影我拿的速度，如果一手拿
    一顆，不可能拿被告所提出照片的那麼大石頭；我拿磚頭砸
    車，第一個砸被告車子前面擋風玻璃但沒砸進去；第二個才
    從被告車子駕駛座丟進去；我丟的二塊均磚塊，我原本在家
    裡，聽到外面有喊的聲音，才出去的；我有聽到我哥哥的聲
    音，但講什麼我不知道」等語（見本院九十七年度上易字第
    六一八號刑卷第一九二至第一九五頁）。
  7.綜上所述，被上訴人主張遭上訴人駕車衝撞而受傷之事實，
    經現場目擊證人許賜明於另刑事案件本院審理時證述甚詳，
    而許賜明與兩造雙方無任何關係，純係現場目擊第三者，所
    述案發經過，與被上訴人及證人鄭博元於另刑事案件本院審
    理時證述情節，大致相符。況上訴人於另刑事案件本院審理
    時亦不否認於駕車離去時，先有乙○○跳上其車子，接著離
    去前，又撞及胞兄丙○○，且上訴人對丙○○於另刑事案件
    本院審理之證詞表示不爭執（見本院九十七年度上易字第六
    一八號刑卷第一九八頁）。從而證人許賜明於另刑事案件之
    證詞應可採信。上訴人此一傷害行為，亦經本院刑事庭同此
    認定判處罪刑確定，業經調取臺灣臺南地方法院九十六年度
    易字第六四○號、本院九十六年度上易字第六七三號傷害案
    卷暨所附之刑事判決書核閱屬實，上訴人對刑事部分已確定
    之事實，並不爭執，顯見上訴人確有上開故意傷害之行為，
    彰然明甚。從而，被上訴人主張所受之上開傷害，係上訴人
    所造成，應堪信實。上訴人所辯未傷害被上訴人，即無可取
    。
(二)因故意或過失，不法侵害他人之權利者，負損害賠償責任；
    不法侵害他人之身體或健康者，對於被害人因此喪失或減少
    勞動能力，或增加生活上之需要時，應負損害賠償責任；不
    法侵害他人之身體、健康、名譽、自由、信用、隱私、貞操
    ，或不法侵害其他人格法益而情節重大者，被害人雖非財產
    上之損害，亦得請求賠償相當之金額，民法第一百八十四條
    第一項前段、第一百九十三條第一項及第一百九十五條第一
    項前段，分別定有明文。又按侵權行為損害賠償之債，須損
    害之發生與加害人之故意或過失加害行為間有相當因果關係
    ，始能成立。所謂相當因果關係，係以行為人之行為所造成
    之客觀存在事實，依經驗法則，可認通常均可能發生同樣損
    害之結果而言；如有此同一條件存在，通常不必皆發生此損
    害之結果，則該條件與結果並不相當，即無相當因果關係；
    不能僅以行為人就其行為有故意過失，即認該行為與損害間
    有相當因果關係（最高法院四十八年台上字第四八一號判例
    、九十年度台上字第七七二號判決意旨參照）。本件被上訴
    人既因上訴人之故意傷害行為而受有損害，上訴人自應負侵
    權行為責任，對於被上訴人因此所受之損害，依上揭規定，
    應負賠償責任。是被上訴人請求上訴人賠償其損害，即屬有
    據，茲就被上訴人請求給付之項目、金額，應否准許？分論
    如次：
  1.醫療費用部分：
  (1)被上訴人乙○○主張受傷後已支出醫療費用八萬零三百五十
    六元，業據提出新樓醫院醫療費用收據十九紙為證（見原審
    訴字卷一第五一至六十頁），經核算上開醫療費用收據上自
    付費用金額，與乙○○主張之金額相符，且為上訴人所不爭
    執，經依乙○○受傷及診療情形，應屬醫療上所必要之費用
    ，原審依過失相抵法則，認乙○○與有過失，乙○○應負之
    責任為百分之六十，即上訴人應賠償乙○○四萬八千二百十
    四元（80,356×0.6＝48,214元以下四拾五入，原判決誤載
    為80,360×0.6＝48,216），此部分主張，應予准許。
  (2)被上訴人丁○○○主張受傷後已支出醫療費用二萬八千零四
    元等情，業據提出新樓醫院醫療費用收據二紙為證（見原審
    訴字卷一第六四之一頁），上訴人對該醫療金額並不爭執，
    復參酌原告所受傷害及收據所載明之醫療費用項目，屬醫療
    上所必要之費用，應予准許。
  (3)被上訴人丙○○主張受傷後已支出醫療費用二百九十元，業
    據提出新樓醫院醫療費用收據為證（見原審訴字卷一第六二
    頁），經核算上開醫療費用收據上自付費用金額，與丙○○
    主張之金額相符，且為上訴人所不爭執，經依丙○○受傷及
    診療情形，應屬醫療上所必要之費用，此部分主張，應予准
    許。
  2.看護費用部分：被上訴人乙○○因本件事故受有右腳雙踝性
    骨折之傷害，據財團法人台灣基督長老教會新樓醫院九十七
    年五月十四日函覆：「…就醫理來說病人為中年人（指乙○
    ○），雖然一足踝骨折開刀，但仍有行動能力，且雙上肢完
    好，或許生活上多所不便，但是距"看護照護"仍有一段距離
    。於住院時間家人照料病人，且要兼顧工作相當困難，建議
    於住院期間看護照顧減輕病人及其家人的負擔確有必要」等
    語（本院訴字卷一第一一五頁），從而，乙○○因該傷勢就
    診於住院期間即有看護之必要，乙○○主張以住院期間八日
    ，每日二千元計算之看護費用合計一萬六千元，自屬增加之
    生活上需要且有必要，原審依過失相抵法則，認乙○○與有
    過失，乙○○應負之責任為百分之六十，即上訴人應賠償乙
    ○○九千六百元（16,000×0.6＝9,600），此部分主張，應
    予准許。
  3.非財產上損害部分：
  (1)按慰藉金核給之標準固與財產上損害之計算不同，然非不可
    斟酌雙方身分、資力與加害程度，及其他各種情形核定相當
    之數額。次按，以人格權遭遇侵害，受有精神上之痛苦，而
    請求慰藉金之賠償，其核給之標準，須斟酌雙方之身分、資
    力與加害程度及其他各種情形核定相當之數額。且所謂相當
    ，應以實際加害情形與其名譽影響是否重大及被害人之身分
    、地位與加害人之經濟情況等關係定之（最高法院五十一年
    台上字第二二三號判例、八十六年度台上字第三五三七號判
    決要旨參照）。
  (2)查被上訴人乙○○九十五年度無所得，名下有一筆投資十萬
    元；被上訴人鄭蔡銘英並無所得，名下亦無任何財產；被上
    訴人丙○○九十六年度所得四萬五千二百八十五元，名下有
    房屋、土地、汽車、投資等共價值三千四百萬零二千九百四
    十三元；上訴人九十六年度所得為四十五萬九千五百六十元
    ，其名下財產有土地、房屋、汽車、投資，共價值二千四百
    二十六萬六千四百七十二元，有兩造稅務電子閘門財產所得
    調件明細表四份附卷足稽（見原審訴字卷一第九至二九頁、
    第一○五至一○七頁）。本院斟酌上訴人開車撞傷被上訴人
    情節輕重，乙○○受有右腳雙踝性骨折傷害，丁○○○受有
    後背部挫傷、臀部挫傷及疑頸部挫傷，丙○○受有左手、右
    手肘擦傷、右臀部挫傷、頸部扭傷等傷勢，身體上、精神上
    自有創傷，及兩造身分、地位、經濟能力等一切情狀，認乙
    ○○、丁○○○、丙○○分別請求十二萬元、五萬元、八萬
    元之慰撫金，尚屬公允，應予准許，逾此部分則屬無據。上
    訴人主張精神慰撫金過高云云，洵不足採。
(三)上訴人雖辯稱被上訴人所為有民法第一百四十九條正當防衛
    及第一百五十條第一項緊急避難適用云云。惟按所謂正當防
    衛，乃對於現時不法之侵害為防衛自己或他人之權利，於不
    逾越必要程度範圍內所為之反擊行為。而緊急避難係一種阻
    卻違法事由，則對被害人之行為自毋庸再論其有無一般違法
    要素及責任，即主觀違法要素及客觀違法要素之必要，亦即
    其行為應係屬合法且無責之行為，自應不必負任何之過失責
    任，如此始能合乎其屬阻卻違法事由之性質。查依證人許賜
    明於另刑事案件本院審理時證稱：我在婦人的後面，我看到
    車頭撞到婦人，撞婦人的地方，車子開得出去，那裡很寬；
    如車子沒撞婦人，是可從旁邊開出去；車子撞到老人鄭桑（
    台語），之後車子即從金爐旁邊開走；就是車子先倒退成東
    西向，然後由東邊向西再撞下去，然後再倒退由金爐那邊跑
    掉；小客車撞到婦人那邊可以出去，當時那邊沒有車子等語
    （見本院九十七年度上易字第六一八號刑卷第一七六頁至第
    一八三頁）。既然現場撞擊人之位置很寬，可從旁開出去，
    而最後上訴人車子亦是從金爐旁駛離。顯見上訴人所駕自小
    客車，係可選擇不必撞到人之方向而離去。再者，證人鄭博
    元於另刑事案件本院審理時證稱：被告（即上訴人）車子在
    倒退，我有去拍被告的車子，我叫他不要再撞，然後被告車
    子後退，後退完後我就跑去拿磚塊；我因被告撞到我嫂嫂丁
    ○○○，當時我哥哥乙○○已從車上滾下，我拍被告車子，
    叫被告不要再撞人，所以我才跑去拿磚塊，但當被告車子再
    來撞到我爸爸時，我才拿磚塊丟被告車子；我丟的磚塊只有
    一顆有進到被告車內，一顆沒有；其中一顆是從前面擋風玻
    璃丟下去，另外一顆從旁邊的車窗丟下去，只有一顆有進到
    車內等語（見本院九十七年度上易字第六一八號刑卷第一九
    二至一九五頁）。以此觀之，上訴人係先有撞人傷害行為，
    證人鄭博元始前去取磚塊丟上訴人車子。此情實難謂上訴人
    已遭受現在不法侵害，蓋上訴人係先不法撞傷他人，才遭證
    人鄭博元丟磚塊，自難認符合正當防衛及緊急避難要件。再
    者，證人許賜明於另刑事案件本院審理時已明確證稱，丟入
    被告車子的磚塊，我看到沒有照片內那樣的石頭，那個哪裡
    拿得動等語，已如上述。則上訴人辯稱係先遭丟入如其所提
    出上開大石頭，伊始急速駕車要離去而不小心撞及丙○○云
    云，為諉卸之詞，即非可取。上訴人所辯，就有利之事實未
    能舉證以實其說，無從為其有利之認定。
(四)上訴人雖又抗辯本件係被上訴人丙○○指示乙○○要求伊留
    下將財產之問題說清楚，乙○○屬丙○○之使用人，伊因不
    理會而欲離開之際，乙○○以毀損車輛之方式，迫使伊不敢
    開車駛離而妨害伊駕車離開之權利，並以腳踢車輛，續跳上
    引擎蓋上用腳踢擋風玻璃，再續而上車頂用力踩踏，拿取石
    頭朝該車之擋風玻璃丟擲，因被上訴人欲阻止伊離開，而分
    別站在伊車輛出口處，以非法手段阻止伊離開現場，致有本
    件損害賠償事件發生，被上訴人對於本件損害之發生或擴大
    與有過失云云。惟按雙方互為侵權行為，與雙方行為為損害
    之共同原因者有別，無民法第二百十七條過失相抵原則之適
    用，有最高法院六十八年台上字第九六七號判例、七十年度
    台上字第二九○五號判決意旨可供參照。查被上訴人乙○○
    因毀損上訴人所駕駛車輛之強暴方式，迫使其不敢開車駛離
    而妨害駕車離開之權利，經法院判處罪刑確定，業經本院調
    取臺灣臺南地方法院九十五年度字第一五七九號、本院九十
    七年上易字第六一八號刑事卷宗核閱無訛；並有各該刑事判
    決在卷可稽，而被上訴人分別因遭上訴人駕車衝撞受有傷害
    ，已如上述，則雙方互為侵權行為，彰然明甚，核與雙方行
    為為損害之共同原因者有別，自無民法第二百十七條過失相
    抵原則之適用，上訴人此項抗辯，為無理由。
五、綜上所述，被上訴人本於侵權行為之法律關係，請求上訴人
    給付被上訴人丙○○八萬零二百九十元（醫療費用290＋非
    財產上損害80,000元），被上訴人丁○○○五萬二千八百零
    四元（醫療費用2,804＋非財產上損害50,000元）、被上訴
    人乙○○十七萬七千八百十四元（醫療費用48,214＋看護費
    9,600＋非財產上損害120,000元），及各自九十七年四月一
    日起至清償日止，按週年利率百分之五計算之利息，自屬正
    當，應予准許。逾此部分所為請求，為無理由。原審判命上
    訴人給付部分，並依職權宣告假執行，及依上訴人之聲請，
    准以供擔保為條件之免為假執行宣告，經核並無不當。上訴
    意旨指摘原判決此部分不當，求予廢棄改判，為無理由，應
    駁回其上訴。原審就附帶上訴人乙○○請求附帶被上訴人給
    付非財產上損害，僅判命給付七萬二千元（12,000×0.6＝
    72,000），而駁回其餘四萬八千元（120,000－72,000＝48,
    000）之請求，自有未洽。附帶上訴人乙○○就此部分指摘
    原判決不當，求予廢棄改判，為有理由，爰由本院將原判決
    此部分予以廢棄改判如主文第三項所示。至於逾上開准許部
    分，附帶上訴人之請求為無理由。原審為其敗訴之判決，並
    無違誤，附帶上訴人就此部分所為之附帶上訴，為無理由，
    應予駁回其餘附帶上訴。又本院命附帶被上訴人再為給付附
    帶上訴人乙○○之金額為四萬八千元，連同原審已命附帶上
    訴人給付之金額，合計並未逾一百五十萬元，附帶上訴人即
    不得再行上訴（民事訴訟法第四百六十六條第一項參照），
    該部分並於本院宣示判決後即告確定（民事訴訟法第四百六
    十三條準用第三百九十八條第二項參照），自無再宣告假執
    行之餘地。附帶上訴人聲請為供擔保之假執行宣告，即非正
    當，不應准許。是以原審就此部分駁回其假執行之聲請，結
    果尚無二致，爰不為廢棄之諭知。
六、本件待證事實已臻明確，兩造其餘攻擊防禦方法及舉證，核
    與本件判決結果不生影響，爰不一一詳為論述，附此敘明。
七、據上論結：本件上訴人之上訴為無理由，附帶上訴為一部有
    理由，一部無理由，依民事訴訟法第四百五十條、第四百四
    十九條第一項、第七十八條、第七十九條，判決如主文。
中    華    民    國    98    年    11    月    24    日
                  民事第一庭   審判長法  官    林永茂
                                     法  官    李素靖
                                     法  官    高明發
上為正本係照原本作成。
不得上訴。
中    華    民    國    98    年    11    月    25    日
                                     書記官    王全龍


司法院資訊處製作；財團法人民間司法改革基金會備份。
